【裁判字號】    97,保險,31
【裁判日期】    971121
【裁判案由】    給付保險金
【裁判全文】
臺灣臺北地方法院民事判決              97年度保險字第31號
原      告  丁○○○
            丙○○
共      同
訴訟代理人  劉衡慶律師
            林彥苹律師
            莊振農律師
            賴建旭律師
被      告  南山人壽保險股份有限公司
法定代理人  乙○○
訴訟代理人  甲○○
上列當事人間給付保險金事件，本院於民國97年11月3 日言詞辯
論終結，判決如下：
    主      文
被告應給付原告丁○○○、丙○○各新臺幣伍拾陸萬陸仟柒佰玖
拾玖元，及均自民國九十六年六月二十一日起至清償日止，按年
息百分之十計算之利息。
訴訟費用由被告負擔。
本判決於原告丁○○○、丙○○各以新臺幣壹拾捌萬玖仟元供擔
保後，得假執行。但被告得各以新臺幣伍拾陸萬陸仟柒佰玖拾玖
元為原告丁○○○、丙○○供擔保後，而免為假執行。
    事實及理由
一、原告主張：被保險人羅健榮於民國84年4 月27日向被告投保
    終身壽險新臺幣（下同）25萬元，並附加傷害保險附約50萬
    元，及意外傷害保險附約100 萬元，嗣於94年12月23日變更
    保單，調高傷害保險額為67萬4757元、意外傷害保險金額為
    102 萬5641元，合計170 萬398 元，繼於95年9 月25日變更
    受益人為伊等2 人及訴外人陳保元，應約應由受益人平均分
    配。詎被保險人羅健榮於96年1 月3 日上午因藥物中毒導致
    心肺衰竭死亡，經伊等委請律師於96年6 月4 日申請理賠，
    被告竟僅願理賠部分保險金，至意外傷害保險金170 萬398
    元部分，則以無法認定被保險人羅健榮係遭受意外傷害身故
    為由，於96年6 月15日發函拒絕理賠。爰依保險契約法律關
    係請求被告各給付56萬6799元。併聲明：(一)如主文第1 項所
    示。(二)願供擔保請准宣告假執行。
二、被告則以：依系爭新人身意外傷害保險附約第3 條第1 項約
    定：「被保險人於本附約有效期間內，因遭受意外傷害事故
    ，致其身體蒙受傷害而致成重大燒燙傷、殘廢或死亡時，依
    照本附約的約定，給付保險金」，第2 項約明：「前項所稱
    意外傷害事故，指非由疾病引起之外來突發事故」，系爭傷
    害保險附約第6 條第1 項、第2 項亦有相類約定，本件被保
    險人死亡原因為「心肺衰竭」，先行原因記載「藥物中毒」
    ，尚難認被保險人係因意外傷害事故而身故，疑係故意服用
    藥物過量致死，被告自無須給付保險金等語置辯。併聲明：
    (一)原告之訴及假執行之聲請均駁回。(二)如受不利判決，願供
    擔保請准宣告免假執行。
三、兩造不爭執之事實：
  (一)被保險人羅健榮於84年4 月27日向被告投保終身壽險25萬元
    ，並附加傷害保險附約50萬元及意外傷害保險附約100 萬元
    ，有人壽保險要保書、保險單可稽（見本院卷第11至17頁、
    第44至45頁）。
  (二)被保險人羅健榮於94年12月23日變更保單，其中附加傷害保
    險附約67萬4757元、意外傷害保險附約102 萬5641元，亦有
    契約內容變更確認函為證（見本院卷第19頁）。
  (三)被保險人羅健榮於95年9 月25日變更受益人為原告2 人及訴
    外人陳保元，有契約變更申請書可參（見本院卷第20頁）。
  (四)被保險人羅健榮於系爭保險有效期間之96年1 月3 日上午因
    服用藥物中毒導致心肺衰竭死亡，此有臺灣臺北地方法院檢
    察署檢察官相驗屍體證明書足憑（見本院卷第21頁）。
四、原告主張渠2 人係被保險人羅健榮之受益人，被保險人羅健
    榮於96年1 月3 日因藥物中毒導致心肺衰竭死亡，符合系爭
    保險契約意外之定義，爰依保險契約法律關係請求給付保險
    金等語，惟為被告否認，並以上揭情詞置辯，則本件爭點厥
    為：(一)原告是否證明被保險人羅健榮係意外死亡？(二)被告有
    無證明被保險人羅健榮係故意服藥過量自殺？
五、法院之判斷：
  (一)原告是否證明被保險人羅健榮係意外死亡？
  1.按傷害保險人於被保險人遭受意外傷害及其所致殘廢或死亡
    時，負給付保險金額之責。前項意外傷害，指非由疾病引起
    之外來突發事故所致者，保險法第131 條定有明文。系爭綜
    合意外保險附約第3 條（保險範圍）、個人人身意外傷害保
    險附約第5 條（保險範圍）均載明同旨，即「被保險人於本
    附約有效期間內，因遭受意外傷害事故，致其身體蒙受傷害
    而致殘廢、死亡或致成本附約賠償項目中所約定之損失時，
    依照本契約條款的約定，給付保險金」（見本院卷第31、33
    頁）。而意外傷害保險乃相對於健康保險，健康保險係承保
    疾病所致之損失，意外傷害保險則在承保意外傷害所致之損
    失。人之傷害或死亡之原因，其一來自內在原因，另一則為
    外在事故（意外事故）。內在原因所致之傷害或死亡，係指
    被保險人因罹患疾病、細菌感染、器官老化衰竭等身體內部
    因素所致之傷害或死亡；至外來事故（意外事故），則係指
    內在原因以外之一切事故而言，其事故之發生為外來性、偶
    然性，而不可預見，除保險契約另有特約不保之事項外，意
    外事故均屬意外傷害保險所承保之範圍（最高法院92年度台
    上字第2710號判決、95年台上字第205號判決參照）。
  2.查：本件被保險人羅健榮於96年1 月3 日上午11時24分被發
    現陳屍臺北市○○路○ 段755 號6 樓之5 住處，經檢察官督
    同法醫相驗屍體後，開立相驗屍體證明書，記載死亡原因為
    「直接引起死亡之原因：心肺衰竭」、「先行原因：藥物中
    毒」（見本院卷第21頁），並經本院調閱相驗卷宗查閱無訛
    ，足見被保險人王武義係因藥物中毒導致心肺衰竭而死亡；
    據證人即被保險人羅健榮室友陳保元爭稱：「死者平時要吃
    5 、6 顆安眠藥才能睡且睡的不好，這種情況已經半年多了
    」（見相驗卷第11頁反面），原告丙○○亦證稱：「（問：
    失眠多久了？）1 年左右，有去看醫生，台大及市立療養院
    ，但治療的藥，死者反應沒有用，藥越吃越重，本打算今天
    帶他去台大看病」、「（問：枕頭旁3 排藥何時所吃？）可
    能是昨晚吃的」（見相驗卷第11頁反面至第12頁），參以羅
    健榮死亡時身旁遺留藥物為舒憂（西普能）錠為鬱症之治療
    及預防復發、恐慌症，艾斯樂錠則為治療失眠，為兩造所不
    爭執（見本院卷第106 頁反面），且有相關資料查詢及照片
    可稽（見相驗卷第24至26頁、第41頁）；而舒憂錠與艾斯樂
    錠二者同時使用，可能造成metoprolol之血中濃度上升，導
    致心跳減慢、低血壓或心衰竭之潛在風險，但是否造成生命
    危險，與病患本身之肝腎功能、疾病、是否併用中草藥、健
    康食品或其他藥品及服用之劑量等相關，有國立臺灣大學醫
    學院附設醫院（下稱台大醫院）97年10月8 日校附醫秘字第
    0970212203 號 函可參（見本院卷第228 至229 頁），堪認
    羅健榮係服用藥物過量致死，應已符合意外事故之發生為外
    來性，偶然性，不可預見性，灼然至明，故被告抗辯：原告
    未舉證被保險人羅健榮係因意外死亡之有利事實，洵無可採
    。
  (二)被告有無證明被保險人羅健榮係故意服藥過量自殺：
  1.按意外保險之受益人僅須證明該傷害係內在原因以外之一切
    事故即可；至於被保險人是否自殺，則應由主張有利於己事
    實之保險人負舉證責任（最高法院95年台上字第205 號判決
    、95年度台上字第190 號判決意旨參照）。以服用藥物為例
    ，雖有故意服用藥物及不慎誤服藥物者，而故意服用藥物亦
    可能有故意服用過量藥物者，惟故意服用藥物或故意服用過
    量藥物均可能有不同之目的。若故意服用藥物或故意服用過
    量藥物者在主觀上有致成死亡以外之目的，例如意欲增強治
    療疾病或幫助睡眠之效果，卻因未可預料之因素導致死亡，
    可謂非以死亡為目的之故意行為間接致死，難謂非屬意外傷
    害事故致死；至若以死亡為目的而故意服用過量藥物致死，
    自難謂係意外傷害事故致死。就一般常人而言，服用藥物多
    有其正面積極之目的，此為社會常態；而故意服用藥物求死
    者，應屬少數，並非社會常態；參酌保險法第109 條第1 項
    、第128 條、第133 條均規定保險人因被保險人之故意行為
    而不負給付保險金額責任之情形，均為被保險人故意自殺，
    可知被保險人因故意行為致死者，應以有故意致死之目的為
    限，系爭新人身意外傷害保險附約第15條（除外責任）第2
    款及系爭傷害保險附約第14條第1 款約定，要保人、被保家
    庭成員的故意行為，不負給付保險金的責任（見本院卷第48
    頁反面、第54頁），亦應如此解釋，即被保險人之行為須有
    致成死亡之故意，而導致死亡之結果，被告始不負給付保險
    金的責任。被告抗辯應適用該除外責任之約定，辯稱：羅健
    榮係以死亡為目的而故意服用過量藥物致死，既為原告所否
    認，自應由被告就被保險人羅健榮係故意服用藥物自殺之有
    利事實負舉證責任。
  2.查：羅健榮曾於90年11月19日至臺北市立聯合醫院初診，診
    斷為憂鬱症，並於94年9 月6 日至95年12月12日門診追蹤治
    療，藥物開立以希普能錠、帝拔癲錠、思樂康錠、丹祈屏錠
    與艾斯樂錠為主；希普能錠之指示副作用為：頭暈、嗜睡、
    噁心、腸胃不適及性功能障礙，依據文獻記載，大量服用希
    普能錠達600 毫克以上會有出現癲癇發作之風險性，服用
    2000毫克以上有文獻報告之死亡案例，但亦有5200毫克以上
    仍未致死之報告；帝拔癲錠之副作用為紅疹、複視、掉髮、
    腸胃不適、嗜睡，依據文獻記載，成年人服用帝拔癲達1900
    至4500毫克時，可能會出現嚴重之副作用，如昏迷、呼吸抑
    制、代謝性酸血症、高血氨性腦部病變等；思樂康錠之指示
    副作用為：暈眩、嗜睡、椎體外症狀、腸胃不適、姿勢性低
    血壓，依據文獻記載，成年人服用思樂康錠達2 萬4000毫克
    仍有存活之案例，一個案報告顯示服用1 萬800 毫克後死亡
    ；丹祈屏錠與艾斯樂錠之指示副作用為：嗜睡、低血壓、呼
    吸抑制。依據文獻記載，單因此2 種藥物大量服用而導致死
    亡之案例甚為少見。目前無法依據病歷判定病患羅健榮使用
    之藥物過量後所造成之結果，且過往文獻中亦顯示服用藥物
    過量後之死亡案例不見得完全與藥物相關連，此有臺北市立
    聯合醫院97年9 月17日北市醫松字第09733287900 號函及病
    歷可參（見本院卷第176 至216 頁）；另羅健榮於台大醫院
    領藥診斷為高血壓及痛風，亦有該院97年9 月19日校附醫秘
    字第0970002149號函可考（見本院卷第217 頁），是依羅健
    榮昔日診斷病症及領用藥品，尚不足證明羅健榮係以死亡為
    目的而故意服用藥物。
  3.又被保險人羅健榮於95年12月31日至臺北市立聯合醫院急診
    ，經診斷為精神官能性憂鬱症，當日因自殺企圖至該院就診
    ，經身體檢查及實驗室檢驗，由醫師評估於96年1 月1 日離
    院，當次就診並無開立藥物，固有該院97年6 月27日北市醫
    松字第09732500400 號函可稽（見本院卷第142 頁），惟上
    開資料充其量僅能證明被保險人確曾於95年12月31日有自殺
    企圖，縱使被保險人曾有仰藥之紀錄，亦不能證明其會再度
    想不開而重為同樣之選擇。且依病歷記載：「…據表示：為
    本院個案，昨日吞藥60多顆（藥名不詳），亦未處理，今日
    自己表示再度吞服40多顆藥（未有人看見，亦未至其他處理
    ），且拿刀砍自傷，被室友勸服，119 人員到現場未見有
    disturbing behavior ，多位友人及案父堅持下送至本院就
    醫，…左手前肘多到割腕新舊傷痕，左大腿前段亦3 道割痕
    。」（見本院卷第215 頁），足徵本次事故與前開自殺紀錄
    ，態樣不完全相同，難謂兩者間有何牽連，況羅健榮既經醫
    師評估可出院返家休養，情緒應已獲得相當控制，可否逕自
    推論本次羅健榮係故意服用藥物自殺，實非無疑；徵諸羅健
    榮平日即有服用藥物助眠習慣，再佐以羅健榮死亡時身旁遺
    留藥物均為抗憂鬱失眠等情，並於96年1 月2 日以字條委託
    其父向同事請假，記載：「楊世同先生，先請1 天加班公休
    ，再請1 天病假」及請假日期與電話號碼（見本院卷第137
    頁），若羅健榮故意服用藥物自殺，衡情何需委請其父轉達
    友人代向公司請假，可見羅健榮應係於96年1 月1 日出院後
    仍感身體不適需要休養始服用藥物助眠，尚不足證明羅健榮
    於死前有求死之動機，進而以死亡為目的而故意服用藥物。
    是被告抗辯：羅健榮係故意自殺死亡云云，要無可採。
六、綜上所述，原告主張被保險人羅健榮係因服用藥物意外死亡
    ，應可採信，被告辯稱：羅健榮係故意自殺，委無可採，則
    被告拒絕給付保險金，即屬無據。從而，原告依保險契約請
    求被告各給付保險金56萬6797元（計算式：0000000 ÷3 ＝
    566799，元以下四捨五入），即屬有據。又保險法第34條規
    定：保險人未於約定期限內給付賠償金額者，應給付遲延利
    息年利1 分（即年息百分之十）。本件原告委請律師於96年
    6 月4 日發函請求被告理賠保險金，並於6 月5 日送達被告
    ，有律師函及郵件收件回執為證（見本院卷第22至24頁），
    被告逾法定期限15日仍不給付，則原告請求自96年6 月21日
    起至清償日止，按年息百分之十計算之遲延利息，為有理由
    ，應予准許。又兩造均陳明願供擔保，分別聲請宣告假執行
    或免為假執行，本院經審核尚無不合，爰分別酌定相當擔保
    金額准許之。
七、本件為判決之基礎已臻明確，兩造其餘之攻擊或防禦方法及
    證據，經本院斟酌後，認為均不足以影響本判決之結果，亦
    與本案爭點無涉，自無逐一詳予論駁之必要，併此敘明。
八、據上論結：原告之訴為有理由，應依民事訴訟法第78條、第
    390條第2項、第392條第2項，判決如主文。
中    華    民    國    97    年    11    月    21    日
                  民事第五庭    法  官  胡宏文
以上正本係照原本作成
如對本判決上訴，須於判決送達後20日內向本院提出上訴狀
中    華    民    國    97    年    11    月    21    日
                                書記官  曾寶生


司法院資訊處製作；財團法人民間司法改革基金會備份。
